【裁判字號】    99,台上,3073
【裁判日期】    990520
【裁判案由】    妨害性自主
【裁判全文】
最高法院刑事判決            九十九年度台上字第三０七三號
上  訴  人  台灣高等法院台中分院檢察署檢察官
上  訴  人
即  被  告  Ａ男真實姓名、年.
                
上列上訴人等因被告妨害性自主案件，不服台灣高等法院台中分
院中華民國九十九年二月二十三日第二審判決（九十八年度上訴
字第二六九二號，起訴案號：台灣台中地方法院檢察署九十八年
度偵字第二一四五三、二一八四九號），提起上訴，本院判決如
下：
    主  文
上訴駁回。
    理  由
按刑事訴訟法第三百七十七條規定，上訴於第三審法院，非以判
決違背法令為理由，不得為之。是提起第三審上訴，應以原判決
違背法令為理由，係屬法定要件。如果上訴理由書狀並未依據卷
內訴訟資料，具體指摘原判決不適用何種法則或如何適用不當，
或所指摘原判決違法情事，顯與法律規定得為第三審上訴理由之
違法情形，不相適合時，均應認其上訴為違背法律上之程式，予
以駁回。本件上訴人即被告（下稱被告）Ａ男上訴意旨略稱：被
告於第一、二審均未與證人Ｂ女（姓名、年籍詳卷）當庭對質，
進行交互詰問，致諸多疑點無法釐清，進而影響被告之訴訟權益
。原審未詳加調查，逕行認定本件犯罪事實，自屬違背法令等語
。檢察官上訴意旨略稱：(一)、被告終生無業，到處遊蕩、懶惰成
習而犯罪，自民國八十七年五月間至九十七年三月間，迭犯竊盜
、傷害直系血親尊親屬、傷害、違反家庭暴力防治法、傷害致人
於死、公共危險等九罪，均分別經判處罪刑確定，上述各確定案
件最後於九十八年七月一日執行完畢。被告刑滿出獄未及一個月
，即再於九十八年七月二十四日毆打胞妹王○○成傷、於同年八
月三十一日毆打其兄王○○成傷、於同年九月三日恐嚇其兄王○
○、其妹王○○等事實，並經台灣台中地方法院檢察署檢察官於
九十八年○○月○○日以九十八年度偵字第○○○○○號提起公
訴，有台灣高等法院被告前案紀錄表可稽。由被告刑滿出獄未及
一個月，即再暴力毆打手足成傷，對手足為殺害之威脅。其目無
法紀，泯滅人性之習慣性暴力行為，單純之刑罰已難矯治其暴力
犯罪習慣。再由被告遊蕩、懶惰成習，經刑罰制裁，刑滿出獄不
及一個月，即再暴力犯罪，顯有暴力犯罪習慣，依法有諭知強制
工作，以矯治被告暴力犯罪習慣，以維護被害家庭安全、社會安
寧。原判決漏未注意防衛社會安全，預防矯治被告之社會危險性
，未依法諭知保安處分之強制工作，有判決不適用法則之違背法
令情事。(二)、被告素行惡劣，犯案後毫無悔意，再惡言恐嚇威脅
殺害手足，其泯滅人性，喪盡天良，其所犯法定刑為三年以上十
年以下之有期徒刑之罪，且屬累犯。而其暴力犯罪對象竟係親生
母親，原審僅處有期徒刑四年六月，明顯與人民情感、社會期待
相悖，不符合罪刑相當原則，無法使罰當其罪，亦無法契合人民
之法律感情，其判決有法則適用不當之違背法令情事等語。惟查
：本件原判決認定被告有原判決事實欄所載，利用其母即Ｂ女熟
睡不能抗拒而對之為性交之犯行，因而維持第一審論處被告犯乘
機性交罪罪刑（累犯，處有期徒刑四年六月）之科刑判決，駁回
被告及檢察官在第二審之上訴。已詳細敘述其所憑之證據及認定
之理由，所為論斷，俱有卷存證據資料可資覆按，並無採證或認
定事實違背經驗法則或論理法則，或其他違背法令之情形。另查
：(一)、刑事案件被告對證人之反對詰問權及對質權，係訴訟上之
基本權利。為確保被告對證人之對質詰問權，被告自得於證人接
受訊問時在場，以便親自聽聞充分瞭解證人陳述之內容，故刑事
訴訟法第一百六十八條之一明定當事人得於訊問證人時在場，此
項被告於證人接受訊問時之在場權，自不容任意予以剝奪。惟為
兼顧發現真實，同法第一百六十九條另規定「審判長預料證人、
鑑定人或共同被告於被告前不能自由陳述者，經聽取檢察官及辯
護人之意見後，得於其陳述時，命被告退庭。但陳述完畢後，應
再命被告入庭，告以陳述之要旨，並予詰問或對質之機會。」此
所謂預料證人、鑑定人或共同被告於被告前不能自由陳述者，指
因諸如與被告有親誼或身分關係，有所顧慮；或經證人等表示被
告在庭不敢陳述，以及其他依卷存資料得以認為有此合理懷疑之
情形。究竟有無命被告於證人陳述時退庭之必要情形，事實審法
院之審判長自有依具體個案訴訟資料審慎斟酌決定之權限，以免
不當剝奪被告於證人接受訊問時之在場權。卷查被害人Ｂ女為被
告之生母，而Ｂ女於第一審法院九十八年十一月十九日審判期日
，以證人之身分陳述前，已表明在被告前不能自由陳述之意旨，
審判長於檢察官、辯護人、被告對Ｂ女是否進行隔別訊問亦均表
示「無意見」後，始命被告退庭，由Ｂ女就其被害事實具結陳述
，並接受檢察官、辯護人之詰問，Ｂ女陳述完畢後，審判長即命
被告入庭，提示Ｂ女之筆錄供被告閱覽並告以要旨，且詢以有無
問題訊問Ｂ女，被告答稱「沒有」等情，有第一審之審判筆錄可
稽。則第一審所踐行之調查證據程序，契合法律規定，並已以充
分保障被告對證人之對質詰問權，自無違法可言。另Ｂ女於原審
九十九年二月二日審判期日，以告訴人之身分到庭陳述，被告亦
未要求以證人之身分對之為對質、詰問，亦有審判筆錄足憑。被
告上訴意旨指稱其未與Ｂ女對質、詰問，致影響其訴訟權益云云
，顯與卷內訴訟資料不符，自非適法之第三審上訴理由。(二)、量
刑輕重，係事實審法院之職權。事實審法院對於有罪被告之科刑
，如已就刑法第五十七條明定科刑時應審酌行為人之責任基礎並
一切情狀，及注意該條所列十款事項，以為科刑輕重之標準，所
為之量刑並未逾越法定刑度範圍，復已符合刑罰相當之原則，即
無違法可言。第一審判決經審酌被告未能恪遵倫理，竟以其母為
犯罪對象，危害Ｂ女身心甚鉅，且犯罪後態度不佳，亦無積極悔
悟情事，而檢察官及Ｂ女雖均請求從重量刑，惟念其與Ｂ女究屬
母子關係，血緣難以割捨，日後亦難以迴避，及其目前與Ｂ女及
其餘家人間相處之氛圍等一切情狀，於法定刑內量處有期徒刑四
年六月，已就刑法第五十七條各款所定事項及被告之責任基礎暨
一切情事，予以審酌，所為之量刑並未逾越法定刑度範圍，復已
符合刑罰相當之原則，自無違法可言。原判決予以維持，亦不容
指為違法。(三)、被告有犯罪之習慣或因遊蕩或懶惰成習而犯罪者
，法院固得依刑法第九十條第一項規定，諭知於刑之執行前，令
入勞動場所，強制工作，以資矯正其惡習。而有無諭知強制工作
之必要，係事實審法院得依據個案情節自由裁量之事項。事實審
法院如認被告並無施以強制工作處分之必要，而未於裁判時依上
述規定諭知強制工作，自不容任意指為違法。本件檢察官於起訴
時及歷次審理中，均未曾主張被告符合刑法第九十條第一項規定
，向法院請求對被告宣付強制工作，乃於原審法院判決後，提起
第三審上訴時，始以原審未諭知被告強制工作為由，指摘原判決
不當，顯非依據卷內具體訴訟資料而為指摘，自非合法之第三審
上訴理由。原判決未諭知被告強制工作處分，自亦無違法可言。
綜上，本件檢察官及被告之上訴，核與法律規定得為第三審上訴
理由之違法情形，均不相適合。其等上訴違背法律上之程式，均
應予駁回。
據上論結，應依刑事訴訟法第三百九十五條前段，判決如主文。
中    華    民    國  九十九  年    五    月   二十   日
                      最高法院刑事第五庭
                          審判長法官  陳  正  庸
                                法官  林  秀  夫
                                法官  宋      祺
                                法官  陳  祐  治
                                法官  林  瑞  斌
本件正本證明與原本無異
                                      書  記  官
中    華    民    國  九十九  年    五    月  二十五  日
                                                      Ｅ

司法院資訊處製作；財團法人民間司法改革基金會備份。
